【裁判字號】    95,易,511
【裁判日期】    951120
【裁判案由】    傷害等
【裁判全文】
臺灣桃園地方法院刑事判決               95年度易字第511號
公  訴  人  台灣桃園地方法院檢察署檢察官
被      告  甲○○
                    （另案在台灣桃園監獄執行中）
            乙○○
上列被告等因傷害等案件，經檢察官提起公訴（95年度偵字第24
19號），本院判決如下︰
    主  文
甲○○以強暴使人行無義務之事未遂，累犯，處拘役伍拾日，如
易科罰金，以銀元佰元折算壹日。
甲○○、乙○○被訴傷害部分均公訴不受理。
    事  實
一、甲○○前於民國80年間，先後因違反肅清煙毒條例等案件，
    分別經法院判處有期徒刑3 年2 月、5 月、7 月、1 年，嗣
    經定應執行刑有期徒刑4 年7 月，於82年1 月29日入監執行
    ，至83年12月1 日假釋出監；又於84年間，因妨害自由等案
    件，經法院判處應執行有期徒刑6 月確定；嗣於85年間，因
    違反肅清煙毒條例等案件，經法院判處應執行有期徒刑3 年
    11月確定；上開假釋乃遭撤銷，甲○○於85年9 月10日入監
    執行上開有期徒刑6 月、3 年11月及殘刑，於89年2 月3 日
    假釋出監；嗣甲○○又因違反毒品危害防制條例案件，經裁
    定施以觀察、勒戒及強制戒治，於90年9 月12日入勒戒處所
    執行；而上開假釋復遭撤銷，於91年4 月17日入監執行殘刑
    ，於94年1 月31日縮刑期滿執行完畢（構成累犯）。
二、甲○○猶未警惕，於95年1 月20日23時40分許，與乙○○於
    他處飲酒後，二人相偕在桃園縣桃園市○○路227 號前搭乘
    丁○○駕駛之車牌號碼332-LQ號計程車，途中後座之甲○○
    向丁○○表示欲向其借用手機撥打電話而遭丁○○拒絕，遂
    心生不滿，嗣丁○○乃將車駛至同縣市○○路與昆明路之全
    家便利商店前，並向甲○○表示前方有公用電話，甲○○因
    見丁○○將其所有之夏普牌T15 行動電話置放在前方擋風玻
    璃中間位置，卻未提供其撥打，更生怨恨，竟基於使丁○○
    行無義務之事（無借予其使用手機之義務）之犯意，於未經
    丁○○同意之情形下，自後座伸手強取該行動電話，且向丁○○稱「你有手機不讓我打」等語，丁○○見狀乃立刻將甲○○之手中之行動電話拍落而未得逞。嗣甲○○遂益加憤怒
    ，竟趁丁○○低頭欲拾起行動電話時，持小剪刀刺擊丁○○
    ，嗣路人丙○○因見丁○○於車內遭人攻擊，而自駕駛座將
    丁○○拖出，並制伏下車之甲○○，甲○○始為據報前往處
    理之員警當場查獲，並扣得小剪刀一把（傷害部分業據撤回
    告訴）。
三、案經丁○○訴由桃園縣政府警察局桃園分局報告台灣桃園地
    方法院檢察署檢察官偵查起訴。
    理  由
壹、有罪部分
一、證據能力部分：
    按被告以外之人於審判外之言詞或書面陳述，除法律有規定
    者外，不得作為證據；被告以外之人於偵查中向檢察官所為
    之陳述，除顯有不可信之情況者外，得為證據；又被告以外
    之人於檢察事務官、司法警察官或司法警察調查中所為之陳
    述，與審判中不符時，其先前之陳述具有較可信之特別情況
    ，且為證明犯罪事實存否所必要者，得為證據；刑事訴訟法
    第159 條第1 項、第159 條之1 、第159 條之2 定有明文。
    經查：
（一）被告甲○○於準備程序中就被害人丁○○之審判外指述表
      示：與事實不符云云、對於證人丙○○審判外之陳述表示
      ：想不起來云云（見本院卷第39頁），本院考量被告甲○○並未選任辯護人，且對於證據能力之法律認識有限，探
      求被告甲○○之真意，應認被告甲○○上開意見當係對於
      被害人丁○○、證人丙○○審判外陳述之證據能力有所質
      疑，合先敘明。
（二）查被害人丁○○、證人丙○○於警詢中所為之供述，以及
      其等於偵查中具結後所為之陳述，雖公訴人未特予證明（
      自由證明）該等警詢筆錄具有較可信之特別情況，是依上
      開規定，該等警詢筆錄之記載，就證明構成犯罪之事實，
      固無證據能力；惟審酌被害人丁○○、證人丙○○於警詢
      中之供述並非非法取得，且其等業於本院審理中具結作證
      （見本院卷第55頁以下95年7 月10日審判筆錄、本院卷第
      79頁以下95年8 月14日審判筆錄），並均經檢察官、被告
      予以詰問完畢，被告甲○○於訴訟上之程序權，已受保障
      ，是其等於警詢中之供述，其瑕疵即經治癒，此外，又無
      證據顯示其等於警詢中陳述有何違反其任意性之情形，其
      等於偵查中經具結後向檢察官所為陳述，就被告甲○○上
      開犯行亦為相同之陳述，其警詢所言自得作為本院判斷之
      基礎。此外，被害人丁○○、證人丙○○於偵查中向檢察
      官所為之陳述，雖亦屬被告以外之人審判外之陳述，惟依
      刑事訴訟第159 條之1 第2 項之規定，該等陳述除顯有不
      可信之情況者外，得為證據，而本案並無證據顯示檢察官
      有何不正方式使被害人丁○○、證人丙○○為陳述，且均
      經其等具結；從而，應認被害人丁○○、證人丙○○於警
      詢、檢察官偵查中之證言，均具有證據能力。
二、實體部分
（一）訊據被告甲○○固坦承於上開時、地搭乘被害人丁○○駕
      駛之計程車，並有持刀自後方刺傷被害人丁○○之行為，
      然矢口否認有何強制犯行，辯稱：伊沒有拿丁○○手機，
      伊係開口跟他借手機，他說沒有手機，伊請他找公共電話
      讓伊打，路旁有公共電話他不停車，伊越想越氣，就拿刀
      自後方刺他，伊沒有看到被害人手機云云（見本院卷第38
      頁準備程序筆錄）。然查：
    1.被告甲○○搭乘被害人丁○○之計程車，途中表示欲打電
      話，被害人丁○○乃將計程車停駛於桃園縣桃園市○○路
      與昆明路之全家便利商店前，並向甲○○表示前方有公用
      電話，被告甲○○乃動手強行拿取被害人丁○○置於前方
      擋風玻璃中間位置之行動電話，且向丁○○稱「你有手機
      不讓我打」等語，被害人丁○○見狀乃立刻將被告甲○○
      手中之行動電話打落而未得逞，嗣後被告甲○○遂自後方
      持刀攻擊被害人丁○○等情，業據被害人丁○○於警詢、
      檢察官偵訊及本院審理時指述在卷（見偵卷第54至57頁、
      第108 至111 頁、第121 頁，本院卷第55頁以下95年7 月
      10日審判筆錄、本院卷第79頁以下95年8 月14日審判筆錄
      。按就被告甲○○係先攻擊被害人丁○○始強取手機（前
      者）抑或先強取手機遭拍落始攻擊被害人丁○○（後者）
      一節，被害人丁○○於本院審理時先稱係前者，與其於警
      詢及檢察官偵訊時之指述（後者）不符，然經本院詳加詰
      問則稱：順序不是很有印象等語（見本院卷第62頁）；審
      酌被害人丁○○於本院作證時相距案發當時已約半年，記
      憶難免有所模糊，對於上開事發順序，當以其於警詢及檢
      察官偵訊時之指述，相距案發當時較近、記憶較為清晰、
      可採，亦不得據此指摘被害人丁○○所述有何瑕疵、不可
      採），並有被害人丁○○之診斷證明書一紙在卷可參（見
      偵卷第58頁）；而被害人丁○○於停車後遭被告甲○○自
      後方持刀刺傷等情，亦據證人丙○○於警詢、檢察官偵訊
      及本院審理時證述在卷（見偵卷第60至62頁、第108 至
      111 頁），足堪認定。
    2.被告甲○○雖以前詞置辯，然查，被告甲○○既自承向告
      訴人丁○○借用手機遭拒絕，並要求被害人丁○○找路邊
      公共電話撥打，則被害人丁○○於拒絕被告甲○○借用手
      機後，對於乘客要求停車撥打公共電話之請，衡情豈有拒
      絕而故意不停車之舉？被告甲○○所辯已與常情有悖。再
      者，證人丙○○於本院審理時亦證稱：於上開便利商店前
      見被害人丁○○於停車之後，被告甲○○與被害人丁○○
      發生爭執，有聽見被害人丁○○說「不要」等語（見本院
      卷第81頁），可見被害人丁○○確有將車輛停駛於上開便
      利商店前，被告甲○○於車輛停駛後仍與被害人丁○○爭
      吵之情，是由此以觀，被害人丁○○既已將車輛停駛於便
      利商店前，被告甲○○自可下車撥打電話，何以又自後方
      持刀刺擊被害人丁○○？顯然被告甲○○、被害人丁○○
      另有更進一步之事端衝突，始引起被告甲○○之攻擊行為
      ；是被害人丁○○之指述被告甲○○於強取手機遭拍落後
      ，即持刀自後方攻擊之情，與情理相符，足堪採信；況被
      害人丁○○與被告甲○○於本案發生前素不相識，又被害
      人丁○○遭被告甲○○刺傷之事實，被告甲○○亦均坦認
      ，又有目擊證人丙○○之證述，本已事證明確充足，被害
      人丁○○應無另行編撰被告甲○○強取手機之情節以誣陷
      被告甲○○之虞。從而，被告甲○○所辯，核與事證、情
      理均有不符，難以採信。
    3.綜上，被告甲○○於向被害人丁○○借用手機遭拒後，竟
      於被害人丁○○無借予其手機使用之義務下，為使用被害
      人丁○○之手機，而施以不法腕力強取被害人丁○○之手
      機之事實，已堪認定，則本件事證已臻明確，被告甲○○
      之強制犯行應予依法論科。
（二）論罪科刑
    1.按修正後刑法第2 條第1 項之規定：「行為後法律有變更
      者，適用行為時之法律。但行為後之法律有利於行為人者
      ，適用最有利於行為人之法律」，係規範行為後法律變更
      所生新舊法比較適用之準據法，於新法施行後，應適用新
      法第2 條第1 項之規定，為「從舊從輕」之比較；比較時
      應就罪刑有關之共犯、未遂犯、想像競合犯、牽連犯、連
      續犯、結合犯，以及累犯加重、自首減輕暨其他法定加減
      原因（如身分加減）與加減例等一切情形，綜其全部罪刑
      之結果而為比較（最高法院95年第8次刑庭會議決議參照
      ）。經查，被告甲○○行為後，罰金刑之計算單位及處罰
      、未遂犯、累犯、易科罰金之折算標準之規定，均有修正
      ：
    (1)罰金刑之計算單位及處罰部分：修正前刑法第33條第5 款
      規定「罰金：1 元以上。」，修正後刑法第33條第5 款規
      定「罰金：新臺幣1,000 元以上，以百元計算之」；另95
      年6 月14日修正公布刑法施行法第1 條之1 ：「中華民國
      94年1 月7 日刑法修正施行後，刑法分則編所定罰金之貨
      幣單位為新臺幣。94年1 月7 日刑法修正時，刑法分則編
      未修正之條文定有罰金者，自94年1 月7 日刑法修正施行
      後，就其所定數額提高為30倍。但72年6 月26日至94年1
      月7 日新增或修正之條文，就其所定數額提高為3 倍」，
      現行刑法中，有關於罰金刑之計算單位及處罰之規定已有
      修正，自屬法律變更。本件被告甲○○所犯強制罪，若依
      修正前之規定，罰金刑之最低度為銀元一元，最高度為銀
      元三千元，修正後則罰金刑之最低度為新台幣一千元，最
      高度為新台幣九千元，是依修正前之規定對於被告甲○○
      較為有利。
    (2)未遂犯部分：刑法未遂犯處罰效果之規定，於94年2 月2
      日修正公布，由修正前刑法第26條本文改列至刑法第25條
      第2 項，惟均規定「得按既遂犯之刑減輕之。」，是其實
      質效果並無不同，對被告甲○○而言，並無有利、不利之
      問題。
    (3)累犯部分：修正前刑法第47條規定：「受有期徒刑之執行
      完畢，或受無期徒刑或有期徒刑一部之執行而赦免後，5
      年以內再犯有期徒刑以上之罪者，為累犯，加重本刑至二
      分之一。」修正後刑法第47條第1 項規定：「受徒刑之執
      行完畢，或一部之執行而赦免後，5 年以內故意再犯有期
      徒刑以上之罪者，為累犯，加重本刑至二分之一。」本件
      被告甲○○，前有上揭事實欄所載之前科執行紀錄，有臺
      灣高等法院被告前案紀錄表在卷可稽，被告甲○○於該有
      期徒刑執行完畢後5 年內故意再犯本件有期徒刑以上之罪
      ，則被告甲○○不論依修正前或修正後之法律，均構成累
      犯。
    (4)易科罰金之折算標準部分：修正前刑法第41條第1 項前段
      規定：「犯最重本刑為5 年以下有期徒刑以下之刑之罪，
      而受6 個月以下有期徒刑或拘役之宣告，因身體、教育、
      職業、家庭之關係或其他正當事由，執行顯有困難者，得
      以1 元以上3 元以下折算1 日，易科罰金。」又被告行為
      時之易科罰金折算標準，修正前罰金罰鍰提高標準條例第
      2 條前段（現已刪除）規定，就其原定數額提高為100 倍
      折算1 日，則本件被告行為時之易科罰金折算標準，應以
      銀元300 元折算1 日，經折算為新臺幣後，應以新臺幣
      900 元折算為1 日；修正後刑法第41條第1 項前段則規定
      ：「犯最重本刑為5 年以下有期徒刑以下之刑之罪，而受
      6 個月以下有期徒刑或拘役之宣告者，得以新臺幣1,000
      元、2,000 元或3,000 元折算1 日，易科罰金。」此項修
      正屬科刑規範事項之變更，其折算標準為裁判時所應諭知
      ，亦屬法律變更。是依修正前之易科罰金規定對於被告甲○○較為有利。
    (5)經綜合比較前述修正前、修正後法律之結果，修正後規定
      並未較有利於行為人，則應依修正後刑法第2 條第1 項前
      段規定，適用行為時（即修正前）之法律。
    2.查被告甲○○雖強取被害人丁○○之手機欲使用，然尚未
      使用即遭被害人丁○○發現拍落，是犯罪尚屬未遂，核被
      告甲○○所為，係犯刑法第304 條第2 項、第1 項之強制
      未遂罪，爰依修正前刑法第26前段之規定，按既遂之刑度
      減輕其刑。又被告甲○○有前揭事實欄所載之前科執行紀
      錄，有臺灣高等法院被告前案紀錄表在卷可稽，被告甲○○於該有期徒刑執行完畢後5 年內故意再犯本件有期徒刑
      以上之罪，為累犯，應修正前刑法第47條規定加重其刑，
      並依法先加後減之。爰審酌被告甲○○犯罪之動機、目的
      、對於被害人所生之損害，及其品行、手段、智識程度、
      犯罪時所受之刺激、犯後之態度等一切情狀，量處如主文
      所示之刑，並諭知易科罰金之折算標準。
貳、不受理部分
一、按告訴乃論之罪，告訴人於第一審辯論終結前得撤回其告訴
    ，又告訴經撤回者，法院應諭知不受理之判決，刑事訴訟法
    第238 條第1 項、第303 條第3 款定有明文。
二、本件就被告甲○○、乙○○另涉犯傷害罪嫌部分，公訴意旨
    略以：被告甲○○於強取被害人丁○○手機未果後，竟另基
    於傷害人之身體之犯意，趁丁○○低頭欲拾起行動電話時，
    持小剪刀刺擊丁○○之頭部右後方、身體右胸、左臂等處，
    而副駕駛座之被告乙○○為防止丁○○反擊，亦與被告甲○○基於傷害人之身體之犯意聯絡，以雙手緊握丁○○之雙腕
    ，致丁○○僅能以手臂抵擋甲○○之攻擊，而受有頭皮、胸
    壁、左手臂多處撕裂傷等傷害，因認被告甲○○、乙○○另
    涉犯刑法第277 條第1 項之傷害罪嫌。惟查此項罪名依同法
    第287 條前段規定，須告訴乃論，茲據被害人丁○○對於被
    告甲○○、乙○○二人具狀撤回告訴（見本院卷第138 頁）
    ，依照前開法條之規定，逕行諭知不受理之判決。
據上論斷，應依刑事訴訟法第299 條第1 項前段、第303 條第3
款、第307 條，修正後刑法第2 條第1 項前段，行為時刑法第
304 條第1 項、第2 項（即罰金刑依修正前刑法第33條第5 款）
，修正前刑法第26條前段、第47條、第41條第1 項前段，罰金罰
鍰提高標準條例第1 條前段，修正前罰金罰鍰提高標準條例第2
條，判決如主文。
本案經檢察官鄭東峰到庭執行職務。
中    華    民    國    95    年    11    月    20    日
                  刑事第十二庭  審判長法  官  游紅桃
                                      法  官  江俊彥
                                      法  官  陳雪玉
以上正本證明與原本無異。
如不服本判決，應於判決送達後10日內向本院提出上訴狀（應附
繕本），上訴於臺灣高等法院。
                                      書記官  戴育萍
中    華    民    國    95    年    11    月    20    日
附錄本案論罪科刑法條：
中華民國刑法第304條
（強制罪）
以強暴、脅迫使人行無義務之事或妨害人行使權利者，處 3 年以
下有期徒刑、拘役或 3 百元以下罰金。
前項之未遂犯罰之。


司法院資訊處製作；財團法人民間司法改革基金會備份。
